【裁判字號】    89,重訴,67
【裁判日期】    900412
【裁判案由】    租佃爭議
【裁判全文】
臺灣新竹地方法院民事判決  八十九年度重訴字第六七號
    原      告  庚○○
                丁○○
                戊○○
                子○○
                壬○○
                辛○○
                癸○○
                丙○○
                己○○
    右九人共同
    訴訟代理人  李文傑律師
    複  代理人  未○○      住.
    原      告  乙○○      住.
    被      告  寅○○      住.
                            ０.
                卯○○      住.
                            六.
                丑○○      住.
                巳○○      住.
                辰○○      住.
                午○○      住.
                            ０.
    右六人共同
    訴訟代理人  朱昭勳律師
    複  代理人  甲○○      住.
右當事人間租佃爭議事件，本院判決如左：
    主      文
原告之訴及假執行之聲請均駁回。
訴訟費用由原告負擔。
    事      實
甲、原告方面：
壹、原告庚○○、丁○○、戊○○、子○○、壬○○、辛○○、癸○○、丙○○、己○○部分：
一、聲明：求為判決（一）被告應協同原告就新竹市政府新市埔字第九八二號私有耕
    地租約辦理註銷登記。（二）被告應將坐落新竹市○○段三九０地號土地內如附
    圖所示甲部分面積一八一點０九平方公尺，乙１部分面積一八六四點九三平方公
    尺，同段三九０之六地號土地內如附圖所示乙２部分面積一五一點０一平方公尺
    ，同段四七七地號土地內如附圖所示丙部分面積三八三點二七平方公尺交還原告
    。（三）以供擔保為條件之假執行宣告。
二、陳述：
（一）查新竹市○○段三九０、三九０之六、四七七地號三筆土地（下稱系爭土地）
      之所有權人除原告庚○○等九人外，尚有原告乙○○，雖原告乙○○於本件訴
      訟程序並未出庭，惟在民國（下同）八十八年七月七日及八十九年二月十六日
      ，原告等人向新竹市政府租佃委員會申請調處時，原告乙○○亦共同具名提出
      申請，嗣調解不成立，新竹市政府將本案移送本院審理時，乙○○亦有列名其
      內，故乙○○自亦為原告，詎其後原告乙○○可能受被告影響，始於本件訴訟
      程序中始終未到庭應訊，且於八十八年十一月二十六日（疑係倒填日期）私行
      以個人名義向被告收取系爭土地之租金，惟此並無從證明兩造間即仍有租賃契
      約之存在；又因本件經本院囑託新竹市地政事務所實測被告等之被繼承人黃金
      能原就系爭土地承租使用之範圍即如附圖所示，是就請求被告返還土地之範圍
      即為附圖所示被告實際占有使用之位置及面積。
（二）被告所建「農舍」之面積非僅三平方公尺，或僅八十一平方公尺，其目的亦非
      係「以耕作為目的或為便利耕作所建之簡陋房屋，以供堆置農具、肥料或臨時
      休息之用」；蓋被告原辯稱所蓋鐵皮屋係供堆置農具、肥料之用，且僅有三平
      方公尺云云，嗣又辯稱興建鐵皮屋的主要目的係堆放農具及中午休憩目的，惟
      又辯稱前開鐵皮屋內之床墊及桌椅皆為被告於農耕休息時所用以小睡休息之用
      ，又系爭鐵皮屋內所放置之匾額、床組及鋁製水箱皆係被告堆置於鐵皮屋內之
      『雜物』云云；而勘驗時被告又辯稱前開所興建之二鐵皮屋均係以九公尺乘九
      公尺即面積為八十一平方公尺臨時搭成之鐵皮屋云云；復於言詞辯論意旨狀辯
      稱被告之被繼承人黃金能確曾建有約十一、十二坪之鐵皮農舍用以堆放肥料、
      柚子農作物及耕作器具等，顯見有關被告所搭建物之用途及面積，其先後陳述
      歧異至鉅，顯不足採。
（三）又經本院囑託新竹市地政事務所鑑測結果，被告所搭建物之基地共計一八一‧
      ０九平方公尺，折計為五四‧七七坪，若再加上屋前已舖設水泥之用地（即建
      物基地之缺角部分），當在七十坪以上，顯已超過一般住宅所需面積，是被告
      辯稱其係用以堆放肥料、農具及中午休息之用云云，亦顯不足採。此外，前開
      履勘時，亦見上開建物基地旁邊（即入門左手邊）有一鐵皮貨櫃屋，其內放置
      有農耕器具˙˙˙˙等農用器具，按該貨櫃屋乃俗稱二十呎之貨櫃，其面積約
      僅六坪，足見被告辯稱所建面積達五四坪之鐵皮屋係供堆置肥料、農具及中午
      休息云云，洵不足採。
（四）雖被告以所蓋建物並未申請水電，何能為住宅使用為辯；惟查本件之重點在於
      被告有無以承租耕地提供耕作以外之用途，至若建物是否供作住宅，有無水電
      ，並無關聯，故縱原告無法證明其有申請水電，亦與本件爭點無關；且家居用
      水非必以自己申設為唯一來源，從他地自行接管，或以水車載運，均非難事，
      否則如所提出之照片所示，系爭土地上有散見之家用水塔水三座，被告又當何
      解釋；另電力來源，固查無用電資料，惟被告所舉與被告使用同一土地之證人
      黃火添已證稱其有抽溪水灌溉云云，則抽水馬達電力何來？而查電力可以發電
      機供之，亦可自他處私接電源，且查緊臨系爭土地圍牆邊之電桿上亦有電錶箱
      、開關箱二具，凡此均令人無法想像該廣達四、五十坪，內有床墊、床頭櫃、
      桌椅等多項家居用品之房屋，竟無水電可資使用，而僅係供擺置農具、肥料及
      中午休息之用。又查前開所建之鐵皮屋，自外觀而言，屋況仍極良好，以其所
      用建材計算，每坪造價應為二萬元左右，則鐵皮屋之造價應有百萬元以上，茲
      若該屋之使用目的，不影響被告承租系爭土地之權益，則被告何庸於原告就此
      提出異議後，即急速予以拆除，意圖除去此一對其不利之事證，益證被告之所
      辯不足採。
（五）次按農地申請以竹木稻草塑膠材料、角鋼或鐵絲網搭建無固定基礎之臨時性與
      農業生產相關之建築物，可免申請建築執照，農業發展條例第八條第三項定有
      明文；足見被告所引最高法院八十三年度台上字第二六三六號判例所稱「係以
      耕作為目的或為便利耕作所建之簡陋房屋，以供堆置農具肥料或臨時休息之用
      」之意義與其必要程度，從而可見所謂承租人所得建築之農舍，乃僅以便利耕
      作而設（最高法院六十四年度台上字第五七一號判例參照），茲依原告所舉各
      項事證，已明被告所建房屋已逾越便利耕作之範圍，則其違反耕地三七五減租
      條例第十六條第一項之規定，即甚為明確。又按「上訴人既不否認將系爭土地
      之一部借予他人搭蓋竹屋，即係非自任耕作，自與將耕地一部轉租之情形無異
      ，按諸耕地三七五減租條例第十六條第一、二項之規定，被上訴人訴請收回，
      上訴人不得任意拒絕」（最高法院四十八年台上字第一三六二號判例意旨參照
      ），足見耕地承租人將承租土地之一部借予他人建屋，已違反自任耕作之目的
      ，則被告將其承租耕地之一部，建築非僅供便利耕作之房屋使用，當亦在違反
      自任耕作之列。
三、證據：提出土地登記謄本三份、私有耕地租約影本一份、新竹市東區區公所公函
    影本二份、租佃爭議調處申請書影本一份、原告申述意見書影本一份、耕地租佃
    爭議調解申請書影本一份、現片十四張為證，並聲請向臺灣電力股份有限公司新
    竹區營運處及臺灣自來水股份有限公司查詢黃金能或被告等有無在系爭土地上之
    前開鐵皮屋申請接水電，另聲請囑託新竹市地政事務所派員會同本院至現場履勘
    並測量被告等實際占用系爭土地之面積及坐落位置。
貳、原告乙○○部分：原告乙○○未於言詞辯論期日到場，惟於申請調解時所為之陳
    述略以本件原租約因原承租人黃金能於生前在前開承租之土地上建蓋鐵皮屋等使
    用不自任耕作，從而依據耕地三七五減租條例第十六條第二項規定，其租約自然
    向後失其效力，租賃關係因而歸於消滅，雖其繼承人即被告等於原告等提出租佃
    爭議後，將該鐵皮屋拆除而種植農產物，惟依據前開說明，原告等與訴外人黃金
    能間之耕地租賃契約自黃金能前開不自任耕作時起當然失其效力，從而被告等自
    應將前開承租之耕地返還原告等情。
乙、被告方面：
一、聲明：求為駁回原告之訴及假執行之聲請，及如受不利益之判決願供擔保免為假
    執行之宣告。
二、陳述：
（一）原告起訴主張雖謂其等共有之新竹市○○段三九０地號內、三九０之六地號內
      及四七七地號內土地合計面積零點0000000公項，原告與被告之被繼承
      人黃金能間原存有耕地租賃關係（新竹市埔字第九八二號私有耕地租約），惟
      因被告之被繼承人黃金能在耕地上前曾興建鐵皮屋違反耕作意旨，是雖黃金能
      於八十八年四月八日身故，然因其違反自任耕作意旨，出租人即原告以黃金能
      之繼承人寅○○、卯○○、丑○○、巳○○、辰○○及午○○為被告，依耕地
      三七五減租條例主張原訂租約無效，被告應返還前開承租之土地予原告云云；
      惟綜觀原告之主張與事實及法律皆有未合之處；蓋被告等係原系爭土地承租人
      黃金能（已歿）之繼承人，因概括繼受之法理，原告與被告間確存有耕地租賃
      關係；次查系爭土地上於黃金能自任耕作時期，黃金能雖曾建有十一、二坪之
      鐵皮農舍用以堆放肥料、柚子農作物、耕作器具及供臨時休息之用，惟從未居
      住於前開鐵皮屋內，是並未有違反自任耕作之情事，亦非原告所主張係「供居
      住使用」，自無耕地三七五減租條例第十六條第二項之適用。當時被告之被繼
      承人黃金能興建前開鐵皮屋之目的，最主要係供耕種之柚子成熟時暫時堆放之
      用，因柚子露天堆放不易保存，且易腐敗，有室內存放之必要，至於鐵皮屋之
      面積亦非原告主張之如附圖所示之面積，蓋測量時原告係要求將鐵皮屋週邊水
      泥空地亦一併計算，以致測量之面積顯然超過鐵皮屋實際之面積。
（二）次查原告於八十八年十月間對前開鐵皮屋之存在有所意見時，被告在繼承黃金
      能耕地承租權利後，即從善如流，將前開充作農舍之鐵皮屋予以拆除，並繼續
      繳交租金，詎料原告竟以「黃金能違反自任耕作之本旨而於系爭土地興建住宅
      ，並主張耕地租約無效」為由而請求被告等返還承租之土地云云，惟被告否認
      其被繼承人黃金能有於系爭承租土地興建鐵皮屋充作住宅使用之事實，則依民
      事訴訟法第二百七十七條規定，原告就此主張有利於己之事實，自應負舉證責
      任，而原告就此雖提出黃金能過世後對前開鐵皮屋所拍之照片為證，主張前開
      鐵皮屋內有床墊、匾額、床組、桌椅在內等而係供作居住云云；然由原告所舉
      前開照片，仍無法證明前開被告之被繼承人「黃金能曾以鐵皮屋供作住所居住
      其內之事實」，原告對此之事實仍未盡舉證責任。又雖前開鐵皮屋有置放床墊
      、桌椅，惟僅係供被告等在農耕之餘臨時休息之用，並非長期供居住使用；至
      於匾額、床組及鋁製水箱均係被告堆置於鐵皮屋內之雜物，亦無從證明係供居
      住之用，且原告所拍攝之相片，並未將放置於鐵皮屋內之農具攝入，且原告與
      被告係處於對立之立場，所蒐證之證據必然不利於被告，從而前開相片自無法
      證明前開鐵皮屋之全貌。
（三）原告雖主張前開鐵皮屋如未違反自任耕作之規定，何以當原告提出異議時，被
      告即迅速將之拆除云云；惟被告之被繼承人黃金能僅為一鄉農，原告主張因有
      鐵皮屋存在，即要求返還土地，被告之被繼承人當時情急，深恐原告收回租地
      ，始在未明瞭相關法律規定之情形下將鐵皮屋拆除，以維雙方之情誼，再則以
      為拆除後繼續向原告繳交年度租金，即可以和解收場，如黃金能當時知悉前開
      鐵皮屋因係供農倉之耕作使用，可認屬於自任耕作範圍，自不會加以拆除。
（四）至原告另主張「曾入內參觀鐵皮屋內有電視電燈，故鐵皮屋內有接通電力」及
      「被告調解時自承有申設電力」、「照片上有拆卸水箱，故被告有申設自來水
      」云云，被告就此均予以嚴正否認，蓋系爭鐵皮屋從未供作居住用途，黃金能
      及被告等自均未曾在系爭土地申設電力及自來水，此由台灣電力公司以八九新
      區費核發字第八九一０－四九八九號函覆略以「承詢黃金能等人在新竹市○○
      段三九０、三九０之六、四七七地號之用電資料乙案，經查本處並無相關紀錄
      可提供」，足見系爭土地從未申設電力，又台灣自來水公司亦以八九台水三竹
      服號第一五九三號函復「黃金君（或其繼承人寅○○、卯○○、丑○○、巳○○、辰○○、午○○）就坐落新竹市○○段三九０、三九０之六、四七七地號
      土地上，本所未查出申請自來水。上述姓名於其他住址則裝有自來水」等語；
      足見系爭土地從未申設自來水，原告主張黃金能及被告於系爭鐵皮屋前曾申設
      電力、自來水云云，顯非事實，在前開鐵皮屋無水無電之情況下，實難供作居
      住、日常生活起居之用。又原告雖謂被告仍可接地下水或另接他處之電力云云
      ，惟此均屬原告臆測之詞，被告亦予以否認。
（五）查前開鐵皮屋之用途係供作堆放農作器具、肥料及農作物，並非供住宅使用，
      是被告之前手黃金能並未在違反自任耕作之本旨；此可由證人黃火添、陳清炎
      所陳足證鐵皮屋非供居住。是被告之前手黃金能既係為便利耕作所建之「簡陋
      鐵皮屋」，僅以供堆置農具肥料或臨時休息之用，並非以居住為目的；自不違
      反自任耕作之本旨，故應無原訂租約無效之適用。最高法院八十三年度台上字
      第二六三六號判例亦有謂「．．．．承租人固非不得在承租之土地上建築農舍
      ，惟所謂農舍，係指以耕作為目的或為便利耕作所建之簡陋房屋，以供堆置農
      具、肥料或臨時休息之用」等語，足見被告之被繼承人黃金能並未違反自任耕
      作之情事。次按承租人在承租耕地上固允許有農舍之存在，但前開所謂農舍，
      乃以便利耕作而設且確有必要者為限（最高法院八十五年台上字第二三五五號
      判例意旨參照）；而都市計畫台灣省施行細則第二十七條規定，為保持農業生
      產外，得申請建築一定面積比例、高度之農舍及農業產銷之必要設施等情，足
      見現行法令亦明文規定得建築農舍使用，況本案被告之被繼承人黃金能所建鐵
      皮屋僅十一、二坪左右，無自來水、電力可資利用，無法長期滿足一般人日常
      生活最基本需求，是前開鐵皮屋既非供居住之房屋，原告所提諸多判例主張原
      被告間耕地租約無效，實無援引適用之餘地。
（六）末查，原告曾對上開鐵皮屋提出異議，被告與原告雙方亦因此而向新竹市政府
      耕地租佃委員會申請調處，於調解過程中，被告向原告表示上開鐵皮屋係供堆
      置農具肥料之用，且僅十一、二坪左右，為維護雙方情誼，被告拆除並回復種
      植農作使用，嗣後被告向原告給付租金，原告亦未表示異議且收受該租金，今
      原告據此又提起訴訟，實有悖常情於法無據。至原告庚○○等另主張原告乙○○係受被告影響而未到庭，且被告就租金收據有倒填日期云云，均顯非事實，
      又原告主張前開鐵皮屋係以每坪二萬元之代價建造，總價有一百萬元云云，被
      告亦予以否認，原告就此均應進步舉證證明。
三、證據：提出八十八年度租金收據影本一份為證，並聲請向臺灣電力股份有限公司
    新竹區營運處及臺灣自來水股份有限公司查詢黃金能或被告等有無在系爭土地上
    之前開鐵皮屋申請接水電，另聲請訊問證人黃火添、陳清炎。
    理      由
一、程序方面：
（一）按出租人與承租人間因耕地租佃發生爭議時，應由當地鄉（鎮、市、區）公所
      耕地租佃委員會調解；調解不成立者，應由直轄市或縣（市）政府耕地租佃委
      員會調處；不服調處者，由直轄市或縣（市）政府耕地租佃委員會移送該管司
      法機關，司法機關應即迅予處理，耕地三七五減租條例第二十六條第一項定有
      明文；而前開所謂司法機關應即迅予處理，係指司法機關應即開始調查審理之
      意，亦即前開調解（調處）之申請，一經直轄市或縣（市）政府耕地租佃委員
      會移送，即生起訴之效力，並無庸另行起訴（最高法院七十七年度台抗字第一
      七０號裁判意旨參照）。查原告乙○○前與其餘原告共同向新竹市政府耕地租
      佃委員會申請調處，嗣經調處不成立而依據前開規定移送本院處理，是就林宗
      正前開調處之申請，亦已生起訴之效力，自仍應為本件之原告，合先敘明。
（二）本件原告乙○○經合法通知，未於言詞辯論期日到場，核無民事訴訟法第三百
      八十六條各款所列情形，爰依被告聲請，由其一造辯論而為判決。
二、本件原告庚○○、丁○○、戊○○、子○○、壬○○、辛○○、癸○○、丙○○
    、己○○主張其等與原告乙○○為系爭土地之所有權人，雖其後原告乙○○可能
    受被告影響，而於本件訴訟程序未到庭，且私行以個人名義向被告收取系爭土地
    之租金，惟此並無從證明兩造間即有租賃契約之存在；又被告所建「農舍」之面
    積甚廣，其目的亦非係以耕作為目的或為便利耕作所建之簡陋房屋，以供堆置農
    具、肥料或臨時休息之用；且被告就所搭建物之用途及面積，其先後陳述亦有甚
    大歧異；又被告所搭前開鐵皮屋共計一八一點０九平方公尺，若再加上屋前已舖
    設水泥之用地，當在七十坪以上，顯已超過一般住宅所需面積，是被告辯稱其係
    用以堆放肥料、農具及中午休息之用云云，自顯不足採；此外上開鐵皮屋基地旁
    邊（即入門左手邊）亦有一鐵皮貨櫃屋，其內放置有農耕器具˙˙˙˙等農用器
    具，足見被告辯稱所建之鐵皮屋係供堆置肥料、農具及中午休息云云，益不足採
    ；又前開鐵皮屋縱未申請水電，而未供住宅使用，惟本件之重點在於被告有無以
    承租耕地提供耕作以外之用途，故與是否申請水電供居住使用並無關聯，且家居
    用水亦可從他地自行接管，或以水車載運，另查緊臨系爭土地圍牆邊之電桿上亦
    有電錶箱、開關箱，故亦可另行接電使用，且前開鐵皮屋屋況仍屬良好，以其所
    用建材計算，其造價應有百萬元以上，如前開鐵皮屋之使用目的，不影響被告承
    租系爭土地之權益，則何以當原告提出異議後即速予拆除，足見被告所建前開鐵
    皮屋已逾越便利耕作之範圍，則其顯已違反耕地三七五減租條例第十六條第一項
    之自任耕作之規定等情。原告乙○○則亦主張系爭土地原承租人黃金能於生前在
    前開承租之土地上建蓋鐵皮屋使用不自任耕作，從而依據耕地三七五減租條例第
    十六條第二項規定，其租約自然向後失其效力，雖其繼承人即被告等於原告等提
    出租佃爭議後，將該鐵皮屋拆除而種植農產物，惟依據前開說明，原告等與訴外
    人黃金能間之耕地租賃契約自黃金能前開不自任耕作時起當然失其效力，從而被
    告等自應將前開承租之耕地返還原告等情。被告則以被告等之被繼承人黃金能於
    系爭土地承租耕作時雖曾建有約十一、二坪之鐵皮農舍用以堆放肥料、柚子農作
    物、耕作器具及供臨時休息之用，惟從未居住於前開鐵皮屋內，是並未有違反自
    任耕作之情事，蓋黃金能於系爭土地係耕種柚子，柚子收成後露天堆放不易保存
    ，乃有暫時於室內置放之必要，至於鐵皮屋之面積亦非原告主張之如附圖所示之
    面積，現場測量時原告係要求將鐵皮屋週邊水泥空地亦一併計算，以致測量之面
    積顯然超過鐵皮屋實際之面積；又原告於八十八年十月間對前開鐵皮屋之存在有
    所意見時，被告在繼承黃金能耕地承租權利後，即將前開鐵皮屋拆除，並繼續繳
    交租金，惟原告仍以黃金能違反自任耕作規定而耕地租約無效為由請求被告等返
    還承租之土地，然原告自應就被告之被繼承人黃金能有於系爭承租土地興建鐵皮
    屋充作住宅使用之事實，負舉證責任；至原告所提出前開鐵皮屋之照片，亦無法
    證明前開被告之被繼承人黃金能曾以鐵皮屋供作住所居住其內之事實，又雖前開
    鐵皮屋有置放床墊、桌椅，惟僅係供被告等在農耕之餘臨時休息之用，且原告所
    拍攝之相片，並未將放置於鐵皮屋內之農具攝入，從而前開相片亦無法證明前開
    鐵皮屋之全貌；又被告之被繼承人黃金能僅為一鄉農，當原告因前開鐵皮屋之存
    在，而要求返還土地，被告始在未明瞭相關法律規定之情形下將鐵皮屋拆除，以
    維雙方之情誼，並非如原告主張有違反自任耕作之規定；至原告所主張前開鐵皮
    屋內有電視、電燈及被告於調解時自承有申設電力，另有申設自來水云云，均屬
    無稽，被告均予以嚴正否認，又原告雖謂被告仍可接地下水或另接他處之電力云
    云，惟此均屬原告臆測之詞，亦不足採；是前開鐵皮屋之用途係供作堆放農作器
    具、肥料及農作物，顯未違反自任耕作之本旨，原告之請求自屬無據等情置辯。
三、原告主張其為系爭土地之所有權人，而被告等之被繼承人黃金能原向原告等承租
    如附圖所示甲部分面積一八一點０九平方公尺、乙１部分面積一八六四點九三平
    方公尺、乙２部分面積一五一點０一平方公尺、丙部分面積三八三點二七平方公
    尺之土地耕作，而黃金能有在前開承租之土地興建鐵皮屋，被告等則均係黃金能
    之繼承人，仍占有前開承租土地使用之事實，業據提出土地登記謄本三份、私有
    耕地租約影本一份、現片十四張為證，並據本院會同兩造及新竹市地政事務所測
    量員至現場履勘屬實，製有勘驗筆錄及複丈成果圖在卷可按，復為被告所不爭執
    ，自堪信原告此部分之主張為真實。惟原告主張被告之被繼承人黃金能興建前開
    鐵皮屋係違反耕地三七五減租條例第十六條自任耕作之規定，其租約失效云云，
    則為被告所否認，從而本件所應探究者為被告之被繼承人黃金能於承租期間在系
    爭土地興建前開鐵皮屋究竟是否違反自任耕作之規定，而使耕地三七五租約失其
    效力。
四、按承租人應自任耕作，承租人如違反時，原訂租約無效，得由出租人收回自行耕
    種或另行出租，耕地三七五減租條例第十六條定有明文。次按承租人仍得在承租
    耕地上建築農舍，而所謂之農舍，係指以耕作為目的或為便利耕作而設，以供堆
    置農具、肥料或臨時休息之用，並不以解決承租人家族實際居住問題為目的（最
    高法院六十四年度台上字第五七一號判例、八十三年度台上字第二六三六號判決
    意旨參照）；從而承租人在承租土地建築建物、地上物者，均應以耕作為目的或
    為便利耕作始足當之，否則即有違反前開自任耕作之規定，而是否符合耕作目的
    或係便利耕作，應視前開興建之建物型式、其內裝潢隔間情形、擺設之物品，另
    參酌承租耕地之面積、耕種之農作物種類、農耕方法等而綜合觀察。本件原告主
    張被告前開興建之鐵皮屋有申請水電，且前入內參觀，見有電視機、電燈等物云
    云；惟此為被告所否認，而本院依兩造之聲請分別向臺灣電力公司新竹區營運處
    及台灣自來水股份有限公司查詢，亦均據查覆被告等並未就系爭土地申請電力及
    自來水等情，有台灣電力公司新竹營運處八十九年十月二十日八九新區費核發字
    第八九一０－四九八九號函及台灣自來水股份有限公司第三區管理處新竹服務所
    八十九年十月十九日八九台水三竹服號第一五九三號函在卷可考；又查證人即曾
    向被告卯○○購買系爭土地所種植文旦之陳清火證稱前開鐵皮屋外置放有農用機
    具及裝文旦所用之箱子，該鐵皮屋並未接水電，因其均係大清早至系爭土地向被
    告購買文旦，而前開鐵皮屋均無人在，其均要至被告家中將被告叫醒，故該鐵皮
    屋並未供居住使用等語；證人即在系爭土地相鄰處耕作之被告堂兄黃火添亦證稱
    前開鐵皮屋係供放置耕作之鐵牛耕耘機、肥料、耕作農具，因其每日均會經過系
    爭土地，該鐵皮屋其亦曾進入過，並曾進入前開鐵皮屋向被告借用肥料，該鐵皮
    屋並未接水電等語（均見本院九十年三月一日準備程序筆錄）；另就原告所提出
    前開鐵皮屋之相片以觀，該鐵皮屋內外均無接水電之水管、電線之跡象，另屋內
    亦無任何需用電力之器具等情，亦有相片十四張在卷可按；足見被告所辯前開鐵
    皮屋並未申請接水電等情，自堪採信。原告雖另主張家居用水亦可自他地自行接
    管，或以水車載運，另電力可以發電機供之，亦可自他處私接電源，且查緊臨系
    爭土地圍牆邊之電桿上亦有電錶箱、開關箱二具云云；惟此均為被告所否認，而
    原告就此亦未舉證以為證明，是原告此部分之主張亦不足採。
五、又原告就其所主張之事實，雖據提出前開鐵皮屋之相片十四張為證；惟依原告所
    提出前開鐵皮屋相片所示，其鐵皮屋內並無任何隔間，亦無任何盥洗、瓦斯爐等
    設施，而鐵皮屋僅係以鐵皮材質興建，屋內之鐵皮並無再加裝任何隔熱等設施，
    而該鐵皮屋除有數窗戶外，並無任何裝潢、擺飾，亦未舖設地板等，而其內除放
    置有床墊、床組、書桌（其中床墊、床組均係以豎立方式置放）等物品外，其餘
    則甚為空曠等情，足見前開鐵皮屋無論就興建之材質及其內之設施而言，均甚為
    簡陋，自無從供居住使用；次查被告等就前開原承租之土地大部分係種植柚子樹
    ，其餘小部分則係種植芭蕉、檳榔、木瓜等果樹，另種植九層塔、空心菜、白菜
    等蔬菜等情，亦據本院會同兩造履勘現場屬實（見本院八十九年十月二十七日勘
    驗筆錄），而柚子樹每逢收成時節，因柚子果實較大，如未能一次銷售，則因此
    在採收後需要一暫時置放之場所，亦屬與耕作目的相符；又參諸前述鐵皮屋之內
    除放置少許之物品外，其餘所留空間甚廣，從而被告辯稱前開鐵皮屋係用以堆放
    肥料、柚子農作物、耕作器具及供臨時休息之用，並未曾居住於前開鐵皮屋內，
    是未有違反耕地三七五減租條例第十六條之自任耕作規定等情，亦堪採信。
六、至原告另主張被告所搭前開鐵皮屋之基地共計一八一點０九平方公尺，若再加上
    屋前已舖設水泥之用地，當在七十坪以上，顯已超過耕作目的云云；惟查被告就
    此予以否認，辯稱至現場履勘測量時，因鐵皮屋已經拆除，原告乃要求將鐵皮屋
    週邊水泥空地亦一併計算測量，以致測量之面積顯然超過鐵皮屋實際之面積等情
    。查本院會同兩造及地政人員至現場履勘時，地政人員依據原告之指界結果，所
    測量前開鐵皮屋之面積雖為一八一點０九平方公尺等情，惟因現場履勘時，前開
    鐵皮屋業已不存在，原告乃係以現場一進門處所遺留一小塊水泥地認係鐵皮屋之
    水泥基樁而指出鐵皮屋之坐落位置等情（見前開勘驗筆錄）；惟參諸原告前開提
    出之鐵皮屋相片，該鐵皮屋之前方即有一塊水泥空地，一部分水泥空地並延伸通
    往入出口處等情，足見前開僅以現場所留之部分水泥地，尚不能作為前開鐵皮屋
    之具體坐落位置基準，另依前開相片所示，前開鐵皮屋之前方並非成一直線，亦
    即鐵皮屋靠內側部分之前緣係位於較後方，惟依據原告之指界結果，系爭鐵皮屋
    之前緣係成一直線，亦與實際相片所示情形不符自明；從而實際之鐵皮屋面積應
    較附圖所載之一八一點０九平方公尺為少。又該部分水泥地，除一部分作為通往
    入出口之用外，另依據原告前該提出之相片所示，亦係置放推車、水桶、雨鞋等
    供農耕使用之物，亦難謂有何違反自任耕作之情事。次查本件如前述，被告之被
    繼承人黃金能原承租系爭土地之面積連同甲、乙１、乙２、丙四部分共計二五八
    ０點三平方公尺，有前開複丈成果圖在卷可考，則本件被告等之被繼承人黃金能
    原耕作之面積即甚廣，又因系爭承租土地因耕作之農作物大部分係柚子，因柚子
    之體積較大，所占空間亦較多，則在耕種之柚子成熟收成時為暫時堆放之室內存
    放，其所需之空間亦較廣，另加以耕作面積甚廣，所需置放肥料、農耕器具之空
    間亦較多，從而鐵皮屋之面積縱令較大，參諸前開耕作之需要，亦難謂有違反自
    任耕作之情事自明，是原告此部分之主張亦不足採。
七、原告雖又主張茍前開鐵皮屋之使用目的，並未違背自任耕作之規定，被告何以於
    原告提出異議後，即急速予以拆除云云。惟查本件之重點即在於被告之被繼承人
    興建前開鐵皮屋是否係以耕作為目的或為便利耕作而設，亦即究竟有無違反前開
    自任耕作之規定，而依前述，被告之被繼承人黃金能既係本於耕作及便於耕作之
    目的而興建前開鐵皮屋，原告亦未能證明被告之被繼承人黃金能或被告等有將前
    開鐵皮屋作為非耕作及非便利耕作使用，則其後無論被告係基於何種原因拆除前
    開鐵皮屋，均無從以此反證明被告有違反自任耕作之情事自明，是原告此部分主
    張亦不足採。至原告又謂履勘時，前開鐵皮屋基地旁邊（即入門左手邊）亦有一
    鐵皮貨櫃屋，其內放置有農耕器具˙˙˙˙等農用器具，足見被告辯稱前開鐵皮
    屋係供堆置肥料、農具等，自不足採云云；查本院履勘現場時，雖在入口處左手
    邊有一貨櫃屋，其內並置放有農耕器具等情；惟依據前開原告提出之相片所示，
    前開鐵皮屋尚未拆除前，並無該貨櫃屋之存在，足見前開貨櫃屋顯係在鐵皮屋拆
    除後始另行放置，自無從以該貨櫃屋之存在即謂被告之被繼承人黃金能在興建前
    開鐵皮屋時係非供耕作或為便利耕作之目的使用。
八、綜上所述，被告之被繼承人黃金能就系爭承租土地興建之鐵皮屋既係因耕作及便
    利耕作之目的而設，並未違反自任耕作之目的，而原告亦未舉證證明黃金能或被
    告有任何違反自認耕作之情事，從而原告以兩造間之耕地租賃契約業已失效而請
    求被告返還前開承租土地及協同原告辦理私有耕地租約註銷登記云云，自均屬無
    理由，應予駁回。又原告之訴既經駁回，其假執行之聲請亦失所附麗，亦應併予
    駁回。
九、本件論證已臻明確，兩造其餘之攻擊、防禦方法及舉證於判決結果已無影響，爰
    不一一論述。
十、據上論結，本件原告之訴為無理由，依民事訴訟法第三百八十五條第一項前段、
    第七十八條，判決如主文。
中      華      民      國    九十      年      四      月      十二    日
                                  臺灣新竹地方法院民事第一庭
~B法      官  李承訓
右為正本係照原本作成。
如對本判決上訴，須於判決送達後廿日內向本院提出上訴狀。
~B法院書記官  呂超上
中      華      民      國    九十      年      四      月      十二    日


司法院資訊處製作；財團法人民間司法改革基金會備份。
